臺灣高等法院臺中分院民事判決
110年度上字第446號
上  訴  人  黃詩怡（即附表一、二、三★之承當訴訟人）

            方進賜
兼上二人共同
訴訟代理人  方世樑

視同上訴人  方進富
            方信淳
            駱秀針
            陳品竹
            陳正德
            駱俊榮
            鄭雲心
            陳采廷
            陳宛彤
被  上訴人  黃宗元
            黃鈴茹
            黃造蓉
共      同
訴訟代理人  李銘洲律師
複  代理人  黃詠瑜律師
受  告知人  李春枝
            方靜  

上列當事人間請求分割共有物事件，上訴人對於中華民國110年9
月23日臺灣苗栗地方法院109年度訴字第643號第一審判決提起上
訴，本院於111年11月1日言詞辯論終結，判決如下：   
    主      文
上訴駁回。
原判決主文第二項㈡編號Ｂ部分，更正為分歸酉○○單獨所有；第三
、四項變價分割部分，受分配價金之人及比例更正如附表五分割
方法欄㈠㈡所示。
第二審訴訟費用由兩造依附表八「訴訟費用負擔比例」欄所示比
例負擔。
    事實及理由
壹、程序部分：
一、按訴訟標的對於共同訴訟之各人必須合一確定者，共同訴訟人中一人之行為有利益於共同訴訟人者，其效力及於全體，民事訴訟法第56條第1項第1款前段定有明文。本件分割共有物訴訟，訴訟標的對於共同訴訟之各人必須合一確定，原審被告乙○○、酉○○、○○○、○○○、○○○、○○、○○、○○○、○○○、○○○、壬○、○○○、辛○○等13人對於原審判決關於苗栗縣○○鎮○○○段000○000○000地號土地（下合稱系爭土地，就同段地號土地僅略稱其地號）之分割方法不服提起上訴（見本院卷一第9至16頁、第39至47頁），惟其等提起上訴乃有利於同造共同訴訟人之行為，其上訴效力自及於未上訴之其餘原審被告，爰列己○○、天○○、地○○、亥○○、寅○○、丑○○、卯○○、子○○、甲○○、戊○○、丁○○、丙○○、庚○○等13人為視同上訴人。
二、按訴訟繫屬中為訴訟標的之法律關係，雖移轉於第三人，於
    訴訟無影響，該第三人如經兩造同意，得聲請代移轉之當事
    人承當訴訟，民事訴訟法第254條第1項、第2項前段定有明
    文；而此規定，於第二審程序準用之，同法第463條亦有明
    定。次按當事人死亡者，承受訴訟人於得為承受時，應即為
    承受之聲明，他造當事人亦得聲明承受訴訟，民事訴訟法第
    168條、第175條定有明文。經查：
　㈠○○○、○○○、○○、○○、○○○、○○○、○○○等7人（下合稱○○○等7人）原為000地號土地之共有人，權利範圍如附表一所示。嗣○○○等7人將其等就000地號土地如附表一所示之權利範圍部分，於民國111年1月13日以買賣為原因移轉登記予酉○○（見本院卷二第445至447頁），並經其等聲明及被上訴人同意酉○○承當○○○等7人就000地號土地部分之訴訟（見本院卷一第329、447頁，本院卷二第17、127頁），視同上訴人迄未表示意見，經核並無不合，應予准許。
　㈡○○○等7人、乙○○原為000地號土地之共有人，權利範圍如附表二所示。嗣○○○於起訴後之109年11月23日，以夫妻贈與為原因，將其就000地號土地權利範圍4/1323移轉登記予壬○，壬○再於本院繫屬中之111年1月19日，以買賣為原因，將000地號土地權利範圍4/1323移轉登記予酉○○（見原審卷第145頁，本院卷二第449至451頁）；○○○等7人、乙○○將其等就000地號土地如附表二所示之權利範圍部分，分別於111年1月13日以買賣為原因移轉登記予酉○○（見本院卷二第449至451頁）。嗣其等聲明就○○○部分先由壬○承當訴訟後，再均由酉○○承當訴訟，並經被上訴人同意（見本院卷一第329、447頁，本院卷二第17、127頁，本院卷三第109頁），經核並無不合，應予准許。
　㈢○○○等7人、乙○○、○○○、○○○○、壬○原為000地號土地之共有人，權利範圍如附表三所示。○○○○於本件起訴前之109年1月31日死亡，其繼承人為甲○○、戊○○、丁○○、丙○○（下合稱甲○○等4人）、乙○○、○○○、○○○、壬○等8人（見原審卷第47至56頁），故○○○○所遺000地號土地權利範圍1/1701部分（見原審卷第44頁）原由上開8人公同共有。嗣上開8人於110年9月30日經原法院調解成立，並於110年10月22日登記由○○○單獨繼承方○○○所遺000地號土地權利範圍1/1701部分，此業據乙○○到庭自陳在卷（見本院卷二第125至126頁、第128頁），並提出土地所有權狀、原法院110年度家調字第000號分割遺產事件之調解筆錄為證（見本院卷一第179頁，本院卷二第191至193頁）。○○○等7人、乙○○、○○○、○○○、壬○再將其等就000地號土地如附表三所示之權利範圍部分，於111年1月13日以買賣為原因移轉登記予酉○○（見本院卷二第453至455頁）。嗣○○○承當○○○○其餘繼承人即甲○○等4人、乙○○、○○○、壬○（上3人仍為000地號土地之共有人）就000地號土地部分之訴訟（見本院卷三第110頁、第117至118頁）；酉○○再承當○○○等7人、乙○○、○○○、○○○、壬○就000地號土地部分之訴訟，業據其等提出聲明承當訴訟狀（丁○○於111年7月13日死亡，由其繼承人辰○○、午○○、巳○○具狀同意），並為被上訴人所同意（見本院卷一第329至331頁、第447頁，本院卷二第17、127頁），經核並無不合，應予准許。
　㈣丁○○於111年7月13日死亡，其繼承人為辰○○、午○○、巳○○等3
    人，有繼承系統表、戶籍謄本、家事事件（繼承事件）公告
    查詢結果在卷可稽（見本院卷三第77至93頁），固經被上訴
    人具狀聲明承受訴訟，惟丁○○繼承○○○○000地號土地權利範
    圍部分，已由○○○單獨繼承並買賣移轉予酉○○，復由酉○○於1
    11年1月28日聲明承當訴訟，再陸續由○○○○及丁○○之上開繼
    承人暨被上訴人同意在案（見本院卷一第329至331頁，本院
    卷二第17、127頁，本院卷三第117至118頁），辰○○、午○○
    、巳○○即確定脫離訴訟，無再准予承受訴訟之必要。
　㈤基上，甲○○等4人（丁○○部分為辰○○、午○○、巳○○等3人）、○○○等7人、○○○、○○○、壬○已非系爭土地之共有人，且最後由酉○○承當系爭土地之訴訟而脫離本件訴訟，自無從再對其等為裁判。
三、庚○○、己○○、天○○、地○○、亥○○、寅○○、丑○○、卯○○、子○○
    等9人經合法通知，未於言詞辯論期日到場，且核無民事訴
    訟法第000條各款所列情形，爰依同法第463條準用第000條
    第1項前段規定，依被上訴人之聲請，由其一造辯論而為判
    決。
貳、實體部分：
一、被上訴人主張：伊等與庚○○、辛○○、己○○、乙○○、酉○○等5
    人共有000地號土地，及與庚○○、辛○○、己○○、酉○○等4人共
    有000地號土地，及與己○○、天○○、酉○○、地○○、亥○○、寅○
    ○、丑○○、卯○○、子○○等9人共有000地號土地，權利範圍如
    附表一、二、三「111年11月1日本院言詞辯論終結時之權利
    範圍」欄所示。系爭土地依其物之使用目的並無不能分割之
    情形，兩造亦未約定不得分割，茲因兩造無法達成分割協議
    ，爰依民法第823條第1項規定，先位請求依附表四所示之【
    甲案】為變價分割，備位請求依附圖一即苗栗縣○○地政事務
    所收件日期文號110年3月12日南地數值字第00000號鑑定圖
    及附表五所示之【乙案】為變價分割及原物分割等語。並答
    辯聲明：上訴駁回。
二、上訴人及視同上訴人抗辯：
　㈠上訴人：伊先位主張依附表六所示之【丙案】為原物分配於
    部分共有人及以金錢補償未受分配之共有人，備位主張依本
    院卷二第55頁所示苗栗縣○○地政事務所收件日期文號111年3
    月16日南地數值字第00000號之鑑定圖（下稱附圖二）及附
    表七所示之【丁案】為原物分配於部分共有人及以金錢補償
    未受分配之共有人。系爭土地採原物分割之方法並無困難，
    伊不同意變價分割。辛○○所有門牌號碼苗栗縣○○鎮○○街0巷0
    號之建物（下稱系爭0號建物）坐落於000、000地號土地，
    且系○0○建物對外唯一通路為000地號土地，辛○○對000、000
    地號土地有強烈依存關係，倘將000地號土地變價分割，將
    使系○0○建物無法對外通行而產生袋地之情形。就000地號土
    地部分，若考量預留私設道路、法定最小建築面積等情，則
    酉○○以外之其他共有人所分得之土地面積過小，難以利用，
    故先位主張【丙案】，將000地號土地單獨分配予酉○○，並
    由酉○○以金錢補償其他共有人，方能徹底消滅共有關係。視
    同上訴人與被上訴人間並無親屬關係，僅係因訴訟策略而主
    張願共有000地號土地。若採備位之【丁案】，而將附圖二
    編號乙土地分配予被上訴人及視同上訴人，其等可依序經由
    被上訴人之父親即訴外人所有之00、00、00、00地號土地，
    通行至公義路，此為對周圍地損害最小之通行方法，且可合
    併使用上開土地建築房屋。坐落000地號土地南端之苗栗縣
    私立○○幼兒園（下稱○○幼兒園）已停止營業，且屬違章建築
    ，其並無占用000地號土地之合法權限。並上訴聲明：原判
    決關於分割方法部分廢棄；上開廢棄部分，兩造共有之系爭
    土地先位依附表六所示之【丙案】、備位依附表七所示之【
    丁案】予以分割。（至於原審判決命乙○○、○○○、壬○、甲○○
    、○○○、戊○○、丁○○、丙○○等8人就被繼承人即訴外人○○○○所
    有000地號土地權利範圍1/1701辦理繼承登記，及駁回壬○之
    訴部分，未據上訴人聲明不服，上開部分非本院審理範圍，
    以下不為論述。）
　㈡己○○、天○○、地○○、亥○○、寅○○、丑○○、卯○○、子○○等8人：
    就000地號土地部分，伊等主張維持原判決所採之分割方法
    ，並願與被上訴人共有分割後所取得部分之土地。伊等不同
    意上訴人所提出之分割方法。　
　㈢庚○○未於原審及本院之準備程序期日、言詞辯論期日到場，
    亦未提出書狀作何聲明或陳述。
三、得心證之理由：
  ㈠按各共有人，除法令另有規定外，得隨時請求分割共有物。
    但因物之使用目的不能分割或契約訂有不分割之期限者，不
    在此限，民法第823條第1項定有明文。查，系爭土地為兩造
    所共有，權利範圍如附表一、二、三所示，有系爭土地之土
    地登記第一、三類謄本在卷可參（見本院卷一第421至441頁
    ，本院卷二第197至204頁）。且查兩造間並無不分割之特約
    ，亦無因物之使用目的不能分割之情，是被上訴人因兩造不
    能達成分割之協議，請求分割系爭土地，依首開規定，自屬
    有據，應予准許。
  ㈡次按共有人就分割之方法不能協議決定者，法院得因任何共
    有人之請求，命以原物分配於各共有人；原物分配顯有困難
    時，得變賣共有物，以價金分配於各共有人；或以原物之一
    部分分配於各共有人，他部分變賣，以價金分配於各共有人
    ；以原物為分配時，如共有人中有未受分配，或不能按其應
    有部分受分配者，得以金錢補償之；以原物為分配時，因共
    有人之利益或其他必要情形，得就共有物之一部分仍維持共
    有，民法第824條第2項第1款本文、第2款、第3項、第4項有
    所明定。復按分割共有物時，法院應參酌當事人之聲明、共
    有物之性質、經濟效用及全體共有人利益等公平決之。且分
    割共有物除兼顧土地現有使用狀況，使儘可能不拆除現有建
    物外，仍應斟酌土地利用效益、當事人意願、共有物之使用
    情形、經濟效用及全體共有人之利益等情形而為適當及公平
    、合理之分割。是以，法院就共有物之分割方法本有自由裁
    量之權限，惟應斟酌當事人之聲明、各共有人之利害關係、
    及共有物之性質、價格、利用價值、使用現況及分割後之經
    濟效益等情事，而為適當之分配，且以維持全體共有人之公
    平為其判斷基準。
　㈢關於000、000地號土地之分割方法，應以「變價分割」較為
    適當：
　⒈000、000地號土地部分，被上訴人先位主張之【甲案】、備
    位主張之【乙案】均請求為變價分割；上訴人先位主張之【
    丙案】、備位主張之【丁案】則請求原物分配於部分共有人
    及以金錢補償未受分配之共有人。查：000、000地號土地之
    共有人暨其權利範圍各如附表一、二所示，000地號土地面
    積為4.96平方公尺，000地號土地面積為133.97平方公尺，
    有該土地之登記第一類謄本可證（見本院卷一第421、427頁
    ）；又000、000地號土地為空地，目前作為○○○0○之巷道使
    用，有原審勘驗筆錄、現場照片可證（見原審卷第263頁、
    第273至200頁、○○○動產估價師事務所111年5月26日鼎（法
    ）0000000-0函附之不動產估價報告書第43頁之土地現場利
    用照片）；且000地號土地之使用分區為「道路用地」，有
    苗栗縣都市計畫土地使用分區（或公共設施用地）證明書可
    證（見本院卷一第381頁）。本院審酌000、000地號2筆土地
    之現況，為相鄰土地，共有人結構相似，除乙○○非000地號
    土地之共有人外，其餘共有人相同，目前使用狀況亦均為○○
    ○0○之巷道使用，故該2筆土地宜採相同之分割方法，以增進
    該土地之利用及價值。考量000、000地號土地面積合計僅13
    8.93平方公尺（計算式：4.96＋133.97＝138.93），但土地共
    有人眾多，若各共有人均為原物分割，每人分得之土地面積
    僅17多平方公尺，利用不易，原物分配於各共有人似非最佳
    之分割方式。且被上訴人主張：伊主要目的是要分得000、0
    00地號土地，故希望於變價拍賣程序主張優先購買權，買受
    000、000地號土地等語（本院卷一第318頁，本院卷二第129
    、306頁），則考量變價分割價額委由市場機制決定，縱令
    被上訴人最終未拍得000、000地號土地，仍可藉由市場競爭
    機制提升土地之價值，基於價值最大化原則，000、000地號
    土地之分割方式應以變價分割為適當。
　⒉上訴人雖主張：辛○○所有之系○0○建物坐落於000、000地號土
    地，並以000地號土地作為唯一對外通路，倘將000地號土地
    變價分割，將使系○0○建物無法對外通行，故000、000地號
    土地應分配予辛○○單獨所有（即【丙案】）：縱認無法單獨
    分歸辛○○，也應將000、000地號土地分配予辛○○、酉○○共有
    ，其等再以金錢補償其他共有人（即【丁案】）等語。惟上
    訴人之上開主張，無非係考量系○0○建物將來通行之問題，
    縱將000、000地號土地分配予辛○○單獨所有（或與酉○○共有
    ），亦係供其作為通行之用，未見上訴人有提出其他土地利
    用計畫，難認辛○○就該二筆土地有何情感依存不得不受分配
    之情；酉○○又係於本件訴訟中始繼受該二筆土地應有部分之
    人，並未使用該二筆土地，亦未見有何使用計畫，更難認有
    何一定要分配予酉○○之必要。而000、000地號土地與前後土
    地整條均作為巷道使用，且000地號之使用分區為道路用地
    ，縱經變價分割，亦難以用作道路以外之用途，尚不致於使
    辛○○所有之系○0○建物無法對外通行，亦難認其要求全部分
    配予辛○○或由辛○○與酉○○共有有何必要。再觀諸附表六【丙
    案】所示、附表七【丁案】所示辛○○、酉○○以金錢補償其他
    共有人之金額，僅略以000、000地號土地之面積及其他共有
    人應有部分比例為計算基礎，並未考量其他如土地坐落位置
    、其上有無地上物、使用分區限制等可能影響土地價值之因
    素（見本院卷二第423至425頁），該金錢補償之結果與土地
    分配之實際價值並不吻合，若以該方案為分配，難謂妥適。
    則上訴人主張以原物分配於部分共有人及以金錢補償未受分
    配之共有人之分割方法，並未優於被上訴人所主張變價分割
    之方法，其主張之【丙案】及【丁案】，即難憑採。
　⒊基上，000、000地號土地之分割方法，應以被上訴人主張之
    變價分割，並按共有人應有部分比例分配價金，較為適當。
　㈣關於000地號土地之分割方法，應以【乙案】較為適當：
　⒈000地號土地部分，被上訴人先位主張之【甲案】請求為變價
    分割，備位主張之【乙案】係求為原物分配於各共有人；上
    訴人先位主張之【丙案】請求原物分配於部分共有人，另以
    金錢補償未受分配之共有人，備位主張之【丁案】則係求為
    原物分配於各共有人（但與【乙案】之分配位置不同）。查
    ：000地號土地之共有人暨其權利範圍各如附表三所示；000
    地號土地面積為273.13平方公尺，使用分區為道路用地，其
    北側依序為000地號土地、○○○0○，000地號土地目前為空地
    ，000地號土地需經過000地號土地始得連接○○○0○對外通行
    ，其南側接○○○0○，有地籍圖謄本、國土測繪圖資服務雲查
    詢資料、苗栗縣都市計畫土地使用分區（或公共設施用地）
    證明書（見原審卷第293、478頁，本院卷一第381、433頁）
    ，及○○○動產估價師事務所111年5月26日鼎（法）0000000-0
    函附之不動產估價報告書第43頁之土地現場利用照片可憑。
    而000地號土地上北側坐落有如苗栗縣○○地政事務所收件日
    期文號110年1月26日南地數值字第0000號之鑑定圖（見原審
    卷第365頁）所示編號Ａ鐵皮建物（使用面積75.35平方公尺
    ，下稱Ａ建物），乃丁○○向訴外人○○○承租作為經營○○幼兒園
    使用；南側坐落有編號Ｂ鐵皮建物（使用面積29.91平方公尺
    ，下稱Ｂ建物），乃訴外人○○○作為車庫使用等情，亦有原審
    110年2月19日勘驗筆錄、現場照片、110年2月19日空照圖在
    卷可稽（見原審卷第265頁、第279至200頁，本院卷一第305
    至307頁）。本院審酌兩造於原審及本院審理中，就000地號
    土地均有提出原物分割之方案如附圖一、二所示，僅就分割
    線及各自分配土地之位置主張不一，足見000地號土地採原
    物分割並無困難。且000地號土地之共有人雖多，但除酉○○
    外，其他共有人均同意依現況維持共有（見本院卷二第309
    頁同意書），亦無將該土地依共有人人數分割而造成面積過
    小之可能。則顧及原可按其應有部分使用土地之共有人利益
    ，在原物分割並無困難之情形下，自應以原物分割之方案為
    優先考量。而以己○○、天○○、地○○、亥○○、丑○○、卯○○、寅
    ○○、子○○等8人於111年6月20日出具同意書表示同意與被上
    訴人維持共有關係，即同意原審判決所採之分割方案等語（
    見本院卷二第309頁），及被上訴人表示：伊亦希望分配000
    地號土地等語（見本院卷二第128頁），寅○○表示：伊希望
    維持原審判決之分割方法，伊不希望與上訴人共有土地等語
    （見本院卷一第317至318頁，本院卷二第126至127頁），天
    ○○亦表示：伊希望維持原審判決分割方法，且希望分得的土
    地與被上訴人共有，伊與乙○○是遠親，但伊不想與乙○○共有
    土地等語（見原審卷第280頁，本院卷一第316至318頁，本
    院卷二第126至127頁）。足見視同上訴人與被上訴人間已明
    示願就000地號土地部分維持共有關係，基於私法自治原則
    ，本院自應予以尊重。佐以000地號土地上現存有Ａ建物、Ｂ
    建物，Ａ建物原由丁○○向○○○承租作為經營○○幼兒園使用，而
    丁○○與乙○○為姊弟關係（見原審卷第48、53頁之戶籍謄本）
    ，○○○與甲○○等4人、乙○○、○○○、○○○、壬○等8人為堂兄弟姊
    妹之親屬關係（見原審卷第300頁，本院卷一第11至12頁，
    及原審卷第225頁之繼承系統表）；Ｂ建物則由○○○作為車庫
    使用，且乙○○自陳：○○○之父親即訴外人○○○與伊為堂兄弟關
    係（見本院卷二第298至299頁）；被上訴人則主張：伊並未
    同意提供000地號土地予○○○等人作為車庫使用（見本院卷二
    第299頁）。足見占用000地號土地南側之Ａ、Ｂ建物均為酉○○
    之前手家族所使用，僅北側留有空地。被上訴人備位主張之
    【乙案】使被上訴人一方（即己○○、天○○、地○○、亥○○、寅
    ○○、丑○○、卯○○、子○○及被上訴人）取得位於北側之附圖一
    編號Ａ土地，而由上訴人一方（即酉○○）取得位於南側之附
    圖一編號Ｂ土地，與000地號土地目前之使用狀況相符。自應
    以原物分割之【乙案】較符合共有人之意願及共有物現況，
    而為適當之分割方法。
　⒉被上訴人提出之【甲案】求為將000地號土地變價分割，因該
    土地原物分割並無困難，自無逕採變價分割之必要。被上訴
    人此部分主張，要屬無據。
　⒊而上訴人提出之【丙案】雖求為將000地號土地單獨分配予酉
    ○○，再由其金錢補償其他共有人，然其主要理由僅為酉○○就
    000地號土地之應有部分換算之面積最大，並未考量其他共
    有人已同意維持共有，並要求也要分得000地號土地之意願
    ，況酉○○為本件訴訟中始陸續繼受土地應有部分之人，其對
    000地號土地並無情感依存及使用現況，僅單純受讓土地面
    積即要求將該土地全部分配予其，而無視其他共有人，亦非
    公平，自不足採。
　⒋上訴人雖另提出【丁案】，求為由酉○○單獨取得位於北側之
    附圖二編號甲土地，其餘共有人則共有位於南側之附圖二編
    號乙土地。然此分割方法與【乙案】之分配位置恰好相反，
    【乙案】既與實際使用現況相符，【丁案】將分配位置顛倒
    ，自與實際使用現況不符，對於土地利用已有不易。再上訴
    人僅單以分得附圖二編號乙土地之人，可經由相鄰之00、00
    、00、00地號土地通行至公義路，分得附圖二編號甲土地之
    人，可經由○○○持有之000地號土地通行至○○○0○，對外通行
    均無不便為其主張此方案之理由，未見有何必要性。且○○○
    、黃正園均非本件訴訟當事人，上訴人所主張上開分割後之
    對外通行方式，不僅侵害鄰地所有人之所有權，且較目前往
    北通往○○○0○、往南通往○○○0○之距離為長，實為損人不利己
    之通行方法。故上訴人主張之【丁案】，實不可採。
　⒌至於上訴人另主張：○○幼兒園已於109年1月31日經苗栗縣政
    府廢止設立許可，且丁○○已於111年7月13日死亡，Ａ建物亦
    屬違章建築，故應採【丁案】等語。然本院審酌○○幼兒園雖
    已停業，但Ａ建物尚未遭拆除，且其現況保存完整（見原審
    卷第283至284頁之現場照片），非不得作為其他用途使用，
    故上訴人之上開主張，對於000地號土地分割方法之選擇並
    無影響，附此敘明。
　㈤按應有部分有抵押權者，其權利不因共有物之分割而受影響
    ，但權利人同意分割；權利人已參加共有物分割訴訟；權利
    人經共有人告知訴訟而未參加者，其權利移存於抵押人所分
    得之部分；於以價金分配或以金錢補償者，準用民法第001
    條第1項、第2項或第899條第1項規定，民法第824條之1第2
    項、第3項分別定有明文。查，乙○○於109年11月16日將其就
    000地號土地權利範圍000/0000、就000地號土地權利範圍00
    0/0000、就000地號土地權利範圍0000/00000設定最高限額
    抵押權予壬○；天○○於106年9月12日將其就000地號土地權利
    範圍000/0000設定普通抵押權予癸○○，均有系爭土地之土地
    登記公務用謄本可憑（見本院卷二第225至230頁）。原審已
    對前開抵押權人告知訴訟（見原審卷第235、319頁），壬○
    原為本件當事人之一，嗣因酉○○承當其就000地號土地部分
    之訴訟而脫離本件訴訟，癸○○則未參加訴訟，依上開規定，
    壬○就其對乙○○之000地號土地權利範圍300/1890之抵押權，
    應移存於000地號土地變賣後之價金，壬○對乙○○所得行使之
    價金分配請求權有權利質權存在；壬○就其對乙○○之000地號
    土地權利範圍000/0000之抵押權，應移存於000地號土地變
    賣後之價金，壬○對酉○○（於111年1月13日取得乙○○就000地
    號土地權利範圍000/0000）所得行使之價金分配請求權有權
    利質權存在；癸○○就其對天○○之000地號土地權利範圍234/1
    260之抵押權則移存於天○○所分得如附圖一編號Ａ土地之應有
    部分，併予敘明。
四、綜上所述，被上訴人依民法第823條第1項規定，訴請裁判分
    割系爭土地，為有理由，應予准許。且系爭土地應採被上訴
    人主張之【乙案】，分割如附圖一及附表五所示。原審所採
    其判決附圖及附表一、二、三所示分割方案，實與本院所採
    上開【乙案】為相同分割方案，僅因本判決附表一、二、三
    「★」所列共有人，於本院審理中由酉○○承當訴訟致該等人
    員脫離訴訟，故其等應受分配部分應分歸酉○○所有，而有更
    正如主文第二項所示之必要。從而，原審所為裁判，於法尚
    無違誤。上訴意旨指摘原判決不當，求予廢棄改判，為無理
    由，應駁回其上訴，並將000、000地號土地變價分割後應受
    分配價金之人由附表一、二「★」更正為酉○○，該等人應受
    價金分配比例均由酉○○分得，000地號土地原物分割後之編
    號Ｂ部分更正為由酉○○單獨取得，而更正如主文第二項所示
    。
五、本件事證已臻明確，兩造其餘之攻擊或防禦方法及所用之證
    據，經本院斟酌後，認為均不足以影響本判決之結果，爰不
    逐一論列，附此敘明。
六、末按因共有物分割事件涉訟，由敗訴當事人負擔訴訟費用顯
    失公平者，法院得酌量情形，命勝訴之當事人負擔其一部，
    民事訴訟法第80條之1有所明定。本件共有物分割事件，在
    性質上並無訟爭性，縱令兩造互易其地位，裁判結果仍無不
    同，故由敗訴之一造負擔全部費用，顯有失公平，是本院酌
    量兩造之情形，認訴訟費用宜由各共有人按如附表八所示之
    比例負擔，始為公平，爰判決如主文第四項所示。　　
七、據上論結，本件上訴為無理由，爰判決如主文。
中　　華　　民　　國　　111 　年　　11　　月　　29　　日
                  民事第五庭    審判長法　官  黃綵君
　　　　　　　　　　　　　　          法　官  吳崇道
　　　　　　　　　　　　　　　        法　官  楊珮瑛
正本係照原本作成。
如不服本判決，應於收受送達後20日內向本院提出上訴書狀，其
未表明上訴理由者，應於提出上訴後20日內向本院補提理由書狀
（均須按他造當事人之人數附繕本）。因疫情而遲誤不變期間，
得向法院聲請回復原狀。
上訴時應提出委任律師或具有律師資格之人之委任狀；委任有律
師資格者，另應附具律師資格證書及釋明委任人與受任人有民事
訴訟法第466條之1第1項但書或第2項所定關係之釋明文書影本。
如委任律師提起上訴者，應一併繳納上訴裁判費。

                                      書記官  金珍華
　　　　　　　　　　　　　　　　　　　
中　　華　　民　　國　　111 　年　　11　　月　　29　　日
附表一：苗栗縣○○鎮○○○段000地號土地（下稱000地號土地）之
共有人暨其權利範圍
編號 共有人 民國110年9月7日第一審言詞辯論終結時之權利範圍 111年11月1日本院言詞辯論終結時之權利範圍 1 庚○○ 6/63 6/63 2 辛○○ 6/63 6/63 3 己○○ 4/63 4/63 4 乙○○ 300/1890 300/1890 5 酉○○ 1/63 842/1890 6 ○○○ ★ 116/1890 0 7 ○○○★ 116/1890 0 8 ○○★ 116/1890 0 9 ○○★ 116/1890 0 10 ○○○★ 116/1890 0 11 ○○○★ 116/1890 0 12 ○○○★ 116/1890 0 13 未○○ 6/189 6/189 14 申○○ 6/189 6/189 15 戌○○ 6/189 6/189 備註： ⑴各共有人於110年9月7日第一審言詞辯論終結時就000地號土地之權利範圍，參見原審卷第447至451頁之土地登記公務用謄本。 ⑵各共有人於111年11月1日本院言詞辯論終結時就000地號土地之權利範圍，參見本院卷一第421至425頁之土地登記第一類謄本。 ⑶乙○○於109年11月16日以000地號土地權利範圍300/1890設定最高限額抵押權予壬○，參見本院卷二第225至226頁之土地登記公務用謄本。    
附表二：苗栗縣○○鎮○○○段000地號土地（下稱000地號土地）之
共有人暨其權利範圍
編號 共有人 民國110年9月7日第一審言詞辯論終結時之權利範圍 111年11月1日本院言詞辯論終結時之權利範圍 1 庚○○ 6/63 6/63 2 辛○○ 6/63 6/63 3 己○○ 4/63 4/63 4 乙○○★ 300/1890 0 5 酉○○ 1/63 001/1323 6 ○○○ ★ 116/1890 0 7 ○○○★ 116/1890 0 8 ○○★ 116/1890 0 9 ○○★ 116/1890 0 10 ○○○★ 300/6615 0 11 ○○○★ 116/1890 0 12 ○○○★ 116/1890 0 13 未○○ 6/189 6/189 14 申○○ 6/189 6/189 15 戌○○ 6/189 6/189 16 壬○★ 4/1323 0 備註： ⑴各共有人於110年9月7日第一審言詞辯論終結時就000地號土地之權利範圍，參見原審卷第452至460頁之土地登記公務用謄本。 ⑵各共有人於111年11月1日本院言詞辯論終結時就000地號土地之權利範圍，參見本院卷一第427至431頁之土地登記第一類謄本。 ⑶乙○○於109年11月16日以000地號土地權利範圍300/1890設定最高限額抵押權予壬○，參見本院卷二第227至228頁之土地登記公務用謄本。    
附表三：苗栗縣○○鎮○○○段000地號土地（下稱000地號土地）之
共有人暨其權利範圍
編號 共有人 民國110年9月7日第一審言詞辯論終結時之權利範圍 111年11月1日本院言詞辯論終結時之權利範圍 1 己○○ 4/63 4/63 2 乙○○★ 4054/93555 0 3 天○○ 234/1260 234/1260 4 酉○○ 1/63 940/1701 5 ○○○★ 3953/93555 0 6 ○○○★ 569/13365 0 7 ○○○★ 11/1701 0 8 林琦★ 421/1701 0 9 ○○★ 17/243 0 10 地○○ 1/1260 1/1260 11 亥○○ 1/1260 1/1260 12 寅○○ 1/1260 1/1260 13 丑○○ 1/1260 1/1260 14 卯○○ 1/1260 1/1260 15 子○○ 1/1260 1/1260 16 ○○○★ 17/243 0 17 ○○○★ 11/1701 0 18 ○○○★ 1/1701 0 19 ○○○○之繼承人○○○★ 1/1701 （○○○○之繼承人甲○○、戊○○、丁○○、丙○○、乙○○、○○○、○○○、壬○等8人公同共有） 0 20 壬○★ 12/1701 0 21 未○○ 658/10206 658/10206 22 申○○ 658/10206 658/10206 23 戌○○ 658/10206 658/10206 備註： ⑴各共有人於110年9月7日第一審言詞辯論終結時就000地號土地之權利範圍，參見原審卷第461至469頁之土地登記公務用謄本。 ⑵各共有人於111年11月1日本院言詞辯論終結時就000地號土地之權利範圍，參見本院卷一第433至441頁之土地登記第一類謄本。 ⑶天○○於106年9月12日以000地號土地權利範圍234/1260設定普通抵押權予癸○○；乙○○於109年11月16日以000地號土地權利範圍4054/93555設定最高限額抵押權予壬○，參見本院卷二第229至230頁之土地登記公務用謄本。    
附表四：（【甲案】被上訴人先位主張之分割方法）
土地地號  面積 分割方法  苗栗縣○○鎮○○○段000地號  4.96㎡ 變價分割，並按下列比例分配價金： ①庚○○6/63。 ②辛○○6/63。 ③己○○4/63。 ④乙○○300/1890。 ⑤酉○○842/1890。 ⑥未○○6/189。 ⑦申○○6/189。 ⑧戌○○6/189。  苗栗縣○○鎮○○○段000地號  133.97㎡ 變價分割，並按下列比例分配價金： ①庚○○6/63。 ②辛○○6/63。 ③己○○4/63。 ④酉○○001/1323。 ⑤未○○6/189。 ⑥申○○6/189。 ⑦戌○○6/189。  苗栗縣○○鎮○○○段000地號  273.13㎡ 變價分割，並按下列比例分配價金： ①己○○4/63。 ②天○○234/1260。 ③酉○○940/1701。 ④地○○1/1260。 ⑤亥○○1/1260。 ⑥寅○○1/1260。 ⑦丑○○1/1260。 ⑧卯○○1/1260。 ⑨子○○1/1260。 ⑩未○○658/10206。 ⑪申○○658/10206。 ⑫戌○○658/10206。  
附表五：（【乙案】被上訴人備位主張之分割方法）
土地地號  面積 分割方法  苗栗縣○○鎮○○○段000地號  4.96㎡ ㈠變價分割，並按下列比例分配價金： ①庚○○6/63。 ②辛○○6/63。 ③己○○4/63。 ④乙○○300/1890。 ⑤酉○○842/1890。 ⑥未○○6/189。 ⑦申○○6/189。 ⑧戌○○6/189。  苗栗縣○○鎮○○○段000地號  133.97㎡ ㈡變價分割，並按下列比例分配價金： ①庚○○6/63。 ②辛○○6/63。 ③己○○4/63。 ④酉○○001/1323。 ⑤未○○6/189。 ⑥申○○6/189。 ⑦戌○○6/189。  苗栗縣○○鎮○○○段000地號 附圖一 編號Ａ 122.2㎡ 己○○、天○○、地○○、亥○○、寅○○、丑○○、卯○○、子○○、未○○、申○○、戌○○等11人分別共有，權利範圍比例如下： ①己○○6480/45660。 ②天○○18954/45660。 ③地○○81/45660。 ④亥○○81/45660。 ⑤寅○○81/45660。 ⑥丑○○81/45660。 ⑦卯○○81/45660。 ⑧子○○81/45660。 ⑨未○○6580/45660。 ⑩申○○6580/45660。 ⑪戌○○6580/45660。   附圖一 編號Ｂ 000.93㎡ 酉○○單獨所有。  備註： ㈠原判決附圖即苗栗縣○○地政事務所收件日期文號民國110年3月12日南地數值字第00000號之鑑定圖，簡稱附圖一。     
附表六：（【丙案】即上訴人先位主張之分割方法）
土地地號  面積 分割方法  苗栗縣○○鎮○○○段000地號  4.96㎡ ⑴辛○○單獨所有。 ⑵辛○○應給付庚○○新臺幣（下同）12,360元、己○○8,240元、乙○○26,642元、酉○○57,817元、未○○4,120元、申○○4,120元、戌○○4,120元。  苗栗縣○○鎮○○○段000地號  133.97㎡ ⑴辛○○單獨所有。 ⑵辛○○應給付庚○○68,210元、己○○45,473元、酉○○466,102元、未○○22,737元、申○○22,737元、戌○○22,737元。  苗栗縣○○鎮○○○段000地號  273.13㎡ ⑴酉○○單獨所有。 ⑵酉○○應給付己○○103,551元、天○○302,008元、地○○1,294元、亥○○1,294元、寅○○1,294元、丑○○1,294元、卯○○1,294元、子○○1,294元、未○○105,149元、申○○105,149元、戌○○105,149元。  
附表七：（【丁案】即上訴人備位主張之分割方法）
土地地號  面積 分割方法  苗栗縣○○鎮○○○段000地號  4.96㎡ ⑴辛○○、酉○○分別共有，權利範圍比例如下： 　①辛○○90/511。 　②酉○○421/511。　 ⑵辛○○應給付庚○○新臺幣（下同）2,177元、己○○1,483元、乙○○4,692元、未○○726元、申○○726元、戌○○726元。 ⑶酉○○應給付庚○○10,183元、己○○6,937元、乙○○21,950元、未○○3,394元、申○○3,394元、戌○○3,394元。　  苗栗縣○○鎮○○○段000地號  133.97㎡ ⑴辛○○、酉○○分別共有，權利範圍比例如下： 　①辛○○42/329。 　②酉○○200/329。　 ⑵辛○○應給付庚○○8,708元、己○○5,805元、未○○2,903元、申○○2,903元、戌○○2,903元。 ⑶酉○○應給付庚○○59,502元、己○○39,668元、未○○19,834元、申○○19,834元、戌○○19,834元。　  苗栗縣○○鎮○○○段000地號 附圖二 編號甲 000.93㎡ ⑴酉○○單獨所有。 ⑵酉○○應給付己○○1,215元、天○○3,539元、地○○15元、亥○○15元、寅○○15元、丑○○15元、卯○○15元、子○○15元、未○○1,228元、申○○1,228元、戌○○1,228元。   附圖二 編號乙 122.2㎡ 己○○、天○○、地○○、亥○○、寅○○、丑○○、卯○○、子○○、未○○、申○○、戌○○等11人分別共有，權利範圍比例如下： ①己○○6480/45660。 ②天○○18954/45660。 ③地○○81/45660。 ④亥○○81/45660。 ⑤寅○○81/45660。 ⑥丑○○81/45660。 ⑦卯○○81/45660。 ⑧子○○81/45660。 ⑨未○○6580/45660。 ⑩申○○6580/45660。 ⑪戌○○6580/45660。  備註： ㈠本院卷二第55頁所示苗栗縣○○地政事務所收件日期文號民國111年3月16日南地數值字第00000號之鑑定圖，簡稱附圖二。     
附表八：訴訟費用負擔比例
共有人 共有人就苗栗縣○○鎮○○○段000○000○000地號土地（下合稱系爭土地，以下各筆地號土地僅略稱其地號數）之權利範圍   訴訟費用負擔比例  000地號 000地號 000地號  庚○○ 6/63 6/63 0 350633/00000000 辛○○ 6/63 6/63 0 350633/00000000 己○○ 4/63 4/63 4/63 761078/00000000 乙○○ 300/1890 0 0 26983/00000000 酉○○ 842/1890 001/1323 940/1701 0000000/00000000 天○○ 0 0 234/1260 0000000/00000000 地○○ 0 0 1/1260 6592/00000000 亥○○ 0 0 1/1260 6592/00000000 寅○○ 0 0 1/1260 6592/00000000 丑○○ 0 0 1/1260 6592/00000000 卯○○ 0 0 1/1260 6592/00000000 子○○ 0 0 1/1260 6592/00000000 未○○ 6/189 6/189 658/10206 652337/00000000 申○○ 6/189 6/189 658/10206 652337/00000000 戌○○ 6/189 6/189 658/10206 652337/00000000 備註： ⑴系爭土地面積： 　①000地號土地：4.96㎡。 　②000地號土地：133.97㎡。 　③000地號土地；273.13㎡。 ⑵系爭土地民國109年公告現值（新臺幣）： 　①000地號土地：26,500元/㎡。 　②000地號土地：26,500元/㎡。 　③000地號土地：30,408元/㎡。 ⑶訴訟費用負擔比例之計算式：共有人就系爭土地權利範圍之價值【即共有人就000地號土地權利範圍×000地號土地面積×000地號土地109年公告現值＋共有人就000地號土地權利範圍×000地號土地面積×000地號土地109年公告現值＋共有人就000地號土地權利範圍×000地號土地面積×000地號土地公告現值】÷系爭土地之價值總和【即000地號土地面積×000地號土地109年公告現值＋000地號土地面積×000地號土地109年公告現值＋000地號土地面積×000地號土地109年公告現值】，小數點以下四捨五入。據此計算如下： ①系爭土地之價值總和為11,900,982（計算式：4.96×26500+133.97×26500+273.13×30408=00000000）。 ②庚○○就系爭土地權利範圍之價值為350,633元（計算式：6/63×4.96×26500+6/63×133.97×26500=350633）。 ③辛○○就系爭土地權利範圍之價值為350,633元（計算式：6/63×4.96×26500+6/63×133.97×26500=350633）。 ④己○○就系爭土地權利範圍之價值為761,078元（計算式：4/63×4.96×26500+4/63×133.97×26500+4/63×273.13×30408=761078）。 ⑤乙○○就系爭土地權利範圍之價值為26,983元（計算式：300/1890×4.96×26500=26983）。 ⑥酉○○就系爭土地權利範圍之價值為6,958,671元（計算式：842/1890×4.96×26500+001/1323×133.97×26500+940/1701×273.13×30408=0000000）。 ⑦天○○就系爭土地權利範圍之價值為1,542,420元（計算式：234/1260×273.13×30408=0000000）。 ⑧地○○就系爭土地權利範圍之價值為6,592元（計算式：1/1260×273.13×30408=6592）。 ⑨亥○○就系爭土地權利範圍之價值為6,592元（計算式：1/1260×273.13×30408=6592）。 ⑩寅○○就系爭土地權利範圍之價值為6,592元（計算式：1/1260×273.13×30408=6592）。 ⑪丑○○就系爭土地權利範圍之價值為6,592元（計算式：1/1260×273.13×30408=6592）。 ⑫卯○○就系爭土地權利範圍之價值為6,592元（計算式：1/1260×273.13×30408=6592）。 ⑬子○○就系爭土地權利範圍之價值為6,592元（計算式：1/1260×273.13×30408=6592）。 ⑭未○○就系爭土地權利範圍之價值為652,338元（計算式：6/189×4.96×26500+6/189×133.97×26500+658/10206×273.13×30408=652338）。 ⑮申○○就系爭土地權利範圍之價值為652,338元（計算式：6/189×4.96×26500+6/189×133.97×26500+658/10206×273.13×30408=652338）。 ⑯戌○○就系爭土地權利範圍之價值為652,338元（計算式：6/189×4.96×26500+6/189×133.97×26500+658/10206×273.13×30408=652338）。